【裁判字號】    94,訴,1186
【裁判日期】    950728
【裁判案由】    返還無權占有土地等
【裁判全文】
臺灣板橋地方法院民事判決              94年度訴字第1186號
原      告  丁○○
            丙○○
            乙○○
            甲○○○
共      同
訴訟代理人  余淑杏  律師
            王麗萍  律師
            羅詩蘋  律師
被      告  戊○○
            己○○○
共      同
訴訟代理人  林振煌  律師
上列當事人間請求返還土地等事件，經本院於民國95年7 月4 日
言詞辯論終結，判決如下：
    主      文
被告戊○○應將坐落臺北縣三重市○○段第五九六地號土地上，
如附圖Ａ、Ｂ、Ｃ部分所示面積合計三十點五一平方公尺之雨遮
，及如附圖Ｂ部分所示面積四點二七平方公尺之鐵皮圍籬，及如
附圖Ｃ部分所示面積零點八六平方公尺之冷氣水塔拆除，並將上
開部分之土地返還予原告丁○○、丙○○、乙○○及其他共有人
全體。
被告己○○○應給付原告甲○○○新臺幣貳拾陸萬零貳佰貳拾玖
元，及自民國九十四年九月十四日起至清償日止，按週年利率百
分之五計算之利息。
原告其餘之訴均駁回。
訴訟費用由被告戊○○負擔百分之七十八、被告己○○○負擔百
分之十一，餘由原告甲○○○負擔。
本判決第一項於原告丁○○、丙○○、乙○○以新臺幣陸拾參萬
伍仟元為被告戊○○供擔保後，得假執行。但被告戊○○如以新
臺幣壹佰玖拾萬伍仟零肆拾肆元為原告丁○○、丙○○、乙○○
預供擔保，得免為假執行。
本判決第二項得假執行。但被告己○○○如以新臺幣貳拾陸萬零
貳佰貳拾玖元為原告甲○○○預供擔保，得免為假執行。
原告其餘假執行之聲請均駁回。
    事實及理由
壹、程序方面：
    按訴狀送達後，原告不得將原訴變更或追加他訴，但擴張或
    減縮應受判決事項之聲明者，不在此限，民事訴訟法第255
    條第1 項第3 款定有明文。本件原告甲○○○於起訴時，原
    係請求被告己○○○給付新臺幣（下同）512,815 元，及自
    起訴狀繕本送達翌日起至清償日止，按週年利率百分之五計
    算之利息，嗣原告甲○○○於民國95年3 月24日具狀將其聲
    明變更為請求被告己○○○給付520,229 元，及自起訴狀繕
    本送達翌日起至清償日止，按週年利率百分之五計算之利息
    ，核其性質，係擴張其應受判決事項之聲明，揆諸首揭條文
    規定，自無不合，應予准許。
貳、實體方面：
一、本件原告起訴主張：
  (一)原告丁○○、丙○○、乙○○等人（下稱原告丁○○等3 人
    ）為坐落臺北縣三重市○○段第596 地號土地（下稱系爭土
    地）之共有人，應有部分均為15分之4 ，合計應有部分為5
    分之4 ，系爭土地現雖供公眾通行而屬既成道路（即臺北縣
    三重市○○街），有公用地役關係存在，惟並未經徵收，原
    告丁○○等3 人自仍保有對於系爭土地之所有權能；詎被告
    戊○○竟未經原告丁○○等3 人及其他共有人之同意，自多
    年前起即擅自於其所經營位於臺北縣三重市○○街65之1 號
    「三民眼鏡行」旁如附圖Ａ、Ｂ、Ｃ部分所示面積合計為
    30.51 平方公尺之系爭土地上方，搭蓋以鐵架支撐之固定式
    雨遮，並於如附圖Ｂ、Ｃ部分所示面積分別為4.27平方公尺
    、0.86平方公尺之系爭土地上，搭蓋固定式鐵皮圍籬及冷氣
    水塔，而無權占有上開部分之系爭土地，妨害原告丁○○等
    3 人對於系爭土地之所有權，原告丁○○等3 人自得本於其
    所有權，請求被告戊○○將上開雨遮、鐵皮圍籬、冷氣水塔
    等物拆除，並將無權占有之系爭土地返還原告丁○○等3 人
    及其他共有人全體。又被告戊○○無權占有系爭土地，受有
    相當於租金之利益，並致原告丁○○等3 人受有損害，原告
    丁○○等3 人自得依不當得利之規定，請求被告戊○○返還
    所受相當於租金之不當得利；查系爭土地當年期之申報地價
    為每平方公尺14,160元，依土地法第97條規定以年息百分之
    十計算租金，被告戊○○無權占有系爭土地之面積為30.51
    平方公尺，其應給付原告丁○○等3 人每人之5 年份租金為
    57,603元（計算式：14,160x 30.51x10% x4/15 x5= 57,603
    ；元以下四捨五入，下同）、每月份之租金為960 元（計算
    式：14,160 x30.51x 10%x4/15 x1/12=960）； 爰依民法第
    767 條前段、中段、第821 條共有物妨害除去請求權、共有
    物返還請求權之規定，請求被告戊○○將前述雨遮、鐵皮圍
    籬、冷氣水塔等物拆除，並將上開無權占有之系爭土地返還
    原告丁○○等3 人及其他共有人全體，另依不當得利之法律
    關係，請求被告戊○○返還原告丁○○等3 人每人相當於5
    年份租金之不當得利57,603元，並自94年8 月起至返還系爭
    土地止，按月給付原告丁○○等3 人每人相當於每月租金之
    不當得利960 元等語。原告丁○○等3 人聲明求為判決：1.
    被告戊○○應將系爭土地上如附圖Ａ、Ｂ、Ｃ部分所示面積
    合計30.51 平方公尺之雨遮、如附圖Ｂ部分所示面積4.27平
    方公尺之鐵皮圍籬、如附圖Ｃ部分所示面積0.86平方公尺之
    冷氣水塔拆除，並將上開部分之系爭土地返還予原告丁○○
    等3 人及其他共有人全體；2.被告戊○○應給付原告丁○○
    等3 人每人各57,603元，及自起訴狀繕本送達翌日起至清償
    日止，按週年利率百分之五計算之利息，並自94年8 月起至
    返還系爭土地止，按月給付原告丁○○等3 人每人各960 元
    ；3.原告丁○○等3 人願供擔保，請准宣告假執行。
  (二)原告甲○○○為原告丁○○之妻，被告己○○○則為被告戊○○之母，雙方相隔系爭土地對門而居；被告己○○○為占
    用前述「三民眼鏡行」路旁空位作為停車位使用，經常強制
    驅離暫停汽車於該處之人，並惡言相向；嗣於94年5 月24日
    上午8 時44分許，被告己○○○故意將原告甲○○○停放於
    上開路旁空位之腳踏車丟擲於馬路中，原告甲○○○將之拾
    回於原位停妥後，復遭被告己○○○再度將之丟擲於馬路中
    ，原告甲○○○再次將之拾回停妥，竟又遭被告己○○○三
    度將之丟擲於馬路上，原告甲○○○乃囑託家人將機車1 輛
    （下稱系爭機車）移置停放於該處，詎被告己○○○竟無端
    出面阻止，雙方乃相隔系爭機車發生爭執，過程中被告己○○○竟將系爭機車推倒，致站立於系爭機車旁之原告甲○○○因而摔跌地面，受有第1 、3 腰椎及第12胸椎壓迫性骨折
    之傷害；被告己○○○上開行為，縱非故意，亦有過失，且
    致原告甲○○○因而受傷，被告己○○○自應對原告甲○○○負侵權行為損害賠償之責；原告甲○○○因被告己○○○
    本件侵權行為，所受之損害如下：
  1.醫療費用部分：原告甲○○○因被告己○○○之傷害行為，
    受有第1 、3 腰椎及第12胸椎壓迫性骨折之傷害，先後前往
    臺北縣立醫院、郵政醫院、臺大醫院接受治療，迄95年2 月
    23日止，共計支出醫療費用9,269 元；又原告甲○○○因本
    件所受傷害，須穿戴背架保護及矯正傷部，故須另行訂置背
    架，支出7,000 元，合計原告甲○○○已支出之醫療費用為
    16,269元（計算式：9,269+7,000=16,269）。
  2.增加生活上需要部分：
  (1)看護費用：原告甲○○○因本件傷害，除須穿戴笨重之背架
    外，尚須他人照顧看護，故其生活起居均由家人輪流照顧，
    雖未僱請專業護士看護，然此項親情看護所支出之勞力，仍
    得評價為金錢，自得向被告己○○○請求賠償；茲以每日看
    護費用1,500 元、看護期間60日計算，被告己○○○應賠償
    原告甲○○○之看護費用損害為9 萬元（計算式：1,500x60
    =9萬）。
  (2)計程車車資：原告甲○○○因本件傷害，造成腰椎、胸椎壓
    迫性骨折，行動不便，其往返住家及醫院接受治療，均須以
    計程車代步，前後所支出之計程車車資，合計為3,960元。
  3.精神慰撫金部分：原告甲○○○雖年已70歲，然平日行動自
    如，詎因被告己○○○本件傷害行為，致受有腰椎、胸椎壓
    迫性骨折之傷害，除須持續復健治療，及穿戴背架外，另須
    他人攙扶起臥，仰賴他人之照顧，造成日常生活極大之不便
    ，原告甲○○○身體、精神上所受之痛苦，實屬非輕，爰請
    求被告己○○○賠償精神慰撫金41萬元。
    綜上所述，原告甲○○○因被告己○○○本件侵權行為，所
    受之損害為520,229 元（計算式：16,269+9萬+3,960 +41萬
    =520,229）；爰依侵權行為之法律關係，請求被告己○○○
    賠償原告甲○○○上開損害等語。原告甲○○○聲明求為判
    決命被告己○○○給付原告甲○○○520,229 元，及自起訴
    狀繕本送達翌日起至清償日止，按週年利率百分之五計算之
    利息，並為以供擔保為條件之假執行宣告。
二、被告之答辯：
  (一)被告戊○○對於原告丁○○等3 人為系爭土地之共有人，及
    上開雨遮、鐵皮圍籬、冷氣水塔等均為其所自行搭蓋等事實
    均無爭執，惟以：原告丁○○等3 人為系爭土地之地主，嗣
    與建商合建，被告戊○○於74年間向建商購得門牌號碼臺北
    縣三重市○○街65之1 號之房屋時，即為該房屋之現狀，應
    認此一現狀已經原告丁○○等3 人之同意，事實上，原告丁○○等3 人20年來從未提出任何異議，足以引起被告戊○○
    之正當信賴，認原告丁○○等3 人已不欲行使其權利，今原
    告丁○○等3 人突起訴為請求拆除上開雨遮、鐵皮圍籬、冷
    氣水塔等及返還系爭土地，顯與誠信原則有違；再依民法第
    796 條前段規定：「土地所有人建築房屋逾越疆界者，鄰地
    所有人如知其越界而不即提出異議，不得請求移去或變更其
    建築物」，被告戊○○購買該房屋已20年，原告丁○○等3
    人從無異議，自不得請求移去或變更；況且，被告戊○○比
    照鄰居加設雨遮，之所以會座落於系爭土地上，實係因原告
    丁○○等3 人與建商合建時，即違法占用法定空地，致被告
    戊○○購買上開房屋後，其基地之法定空地即遭原告丁○○
    等3 人無權占用之故，此自屬可歸責於原告丁○○等3 人之
    事由，原告丁○○等3 人本件請求，自屬違反誠信及禁止權
    利濫用原則，不應准許；再者，系爭土地既為既成道路而有
    公用地役關係存在，依最高法院88年度臺上字第3479號判決
    意旨，原告丁○○等3 人對於系爭土地已無使用收益之權，
    自無請求不當得利之可言，且原告丁○○等3 人不能使用收
    益系爭土地之「損害」，亦係因系爭土地有公用地役關係存
    在之故，與被告戊○○所受利益無關，自不構成不當得利，
    原告丁○○等3 人請求被告戊○○給付因占有系爭土地所受
    相當於租金之不當得利云云，自屬無據等語，資為抗辯。被
    告戊○○聲明求為判決駁回原告丁○○等3 人之訴及假執行
    之聲請，如受不利益之判決，願供擔保請准宣告免為假執行
    。
  (二)被告己○○○則以：94年5 月24日之事發經過，實係原告甲○○○囑其家人將系爭機車停放於該路旁空位，欲占用停車
    位，雙方始發生爭執，而原告甲○○○因系爭機車翻倒而摔
    跌地面時，被告己○○○之雙手已離開系爭機車，可能係原
    告甲○○○為占用車位獨自繼續搬動系爭機車後部，不慎失
    手致機車翻倒所造成，與被告己○○○無涉，被告己○○○
    自無何侵權行為之可言；又依據醫學文獻之記載，壓迫性骨
    折之成因主要係老年骨質疏鬆所引起，原告甲○○○應自行
    舉證證明其發生之因果關係為何；且原告甲○○○於受傷後
    ，先前往臺北縣立醫院就診，當時僅診斷有第1 腰椎壓迫性
    骨折，惟嗣前往臺大醫院診斷時，卻多出第3 腰椎、第12胸
    椎壓迫性骨折，之後增加之傷害是否原告甲○○○自己之行
    為所造成，應由原告甲○○○證明其因果關係；再者，原告
    甲○○○請求之醫療費用，其中臺北縣立醫院94年6 月2 日
    收據中所列證明書費80元，應不得列入醫療費用；而原告甲○○○主張之看護費用，亦應由其證明確有看護60日之必要
    ，事實上，原告甲○○○於跌倒後不久即可自行行走，根本
    無看護之必要；又原告甲○○○所提出之計程車收據，均未
    記載起訖地點，不能逕認係其所受之損害；另原告甲○○○
    所主張之精神慰撫金41萬元，亦屬過高等語，資為抗辯。被
    告己○○○聲明求為判決駁回原告甲○○○之訴及假執行之
    聲請，如受不利益之判決，願供擔保請准宣告免為假執行。
三、原告丁○○等3 人請求被告戊○○拆除地上物並返還系爭土
    地，及給付相當於租金之不當得利部分：
  (一)經查，原告丁○○等3 人主張：原告丁○○等3 人為系爭土
    地之共有人，應有部分均為15分之4 ，合計應有部分為5 分
    之4 ，系爭土地現供公眾通行而屬既成道路（即臺北縣三重
    市○○街），有公用地役關係存在，惟並未經徵收；被告戊○○自多年前起，即於其所經營位於臺北縣三重市○○街65
    之1 號「三民眼鏡行」旁如附圖Ａ、Ｂ、Ｃ部分所示面積合
    計為30.51 平方公尺之系爭土地上方，搭蓋以鐵架支撐之固
    定式雨遮，並於如附圖Ｂ、Ｃ部分所示面積分別為4.27平方
    公尺、0.86平方公尺之系爭土地上，搭蓋固定式鐵皮圍籬及
    冷氣水塔，而占有上開部分之系爭土地等事實，業據提出與
    其所述相符之系爭土地登記謄本、「三民眼鏡行」營業登記
    資料查詢表（以上均影本）、現場照片2 幀等為憑，並經本
    院勘驗現場及囑託臺北縣三重地政事務所測量人員現場測量
    屬實，有本院勘驗筆錄1 份及臺北縣三重地政事務所檢送之
    土地複丈成果圖在卷可稽，且為被告戊○○所不爭執，自堪
    信為真實。又原告丁○○等3 人主張被告戊○○占有使用系
    爭土地，屬無權占有，被告戊○○則以前詞置辯；是本件所
    應審究者，乃被告戊○○占有使用系爭土地，對於原告丁○○等3 人而言，是否構成無權占有？
  1.按以無權占有為原因，請求返還所有物之訴，被告對原告就
    其物有所有權存在之事實無爭執，而僅以非無權占有為抗辯
    者，原告於被告無權占有之事實，無舉證責任，被告應就其
    取得占有，係有正當權源之事實證明之；如不能證明，則應
    認原告之請求為有理由（最高法院72年度臺上字第1552號判
    決意旨參照）。
  2.被告戊○○辯稱：系爭土地前由原告丁○○等3 人與建商合
    建，被告戊○○於74年間向建商購得門牌號碼臺北縣三重市
    ○○街65之1 號房屋時，即為該房屋之現狀，應認此一現狀
    已經原告丁○○等3 人之同意等情。惟查，被告戊○○於本
    院審理中，已迭次自承上開雨遮、鐵皮圍籬、冷氣水塔等，
    均係其於購得門牌號碼臺北縣三重市○○街65之1 號房屋後
    ，因經營眼鏡行而自行設置者（見本院94年10月24日準備程
    序筆錄第2 頁、第4 頁、被告戊○○94年11月2 日答辯狀第
    2 頁、本院94年12月30日勘驗筆錄第2 至第3 頁），顯見上
    開雨遮、鐵皮圍籬、冷氣水塔等地上物，均係被告戊○○於
    購屋後始自行搭蓋，並非購屋當時既有之原貌，自無何原告
    丁○○等3 人於合建時已同意上開「現狀」之可言；是被告
    戊○○前開所辯，自無足採。
  3.被告戊○○另辯稱：原告丁○○等3 人20年來從未對於上開
    雨遮、鐵皮圍籬、冷氣水塔等地上物提出任何異議，足以引
    起被告戊○○之正當信賴，認原告丁○○等3 人已不欲行使
    其權利，今原告丁○○等3 人突起訴為請求被告戊○○拆除
    上開地上物並返還系爭土地，顯與誠信原則有違等情；原告
    丁○○等3 人對此則陳稱：原告丁○○等3 人係於94年7 月
    間委請地政機關鑑界後，始知悉被告戊○○所搭蓋之上開地
    上物占用系爭土地，原告丁○○等3 人旋即提起本件訴訟，
    並無被告戊○○所辯權利失效之情等語。按單純之沈默，與
    默許同意之意思表示不同，對無權占有人之使用未加異議，
    僅單純沈默而未為制止者，不生任何法律效果，亦非默許同
    意繼續使用（最高法院83年度臺上字第237 號、91年度臺上
    字第2182號判決意旨參照）；本件原告丁○○等3 人既否認
    有同意被告戊○○占有使用系爭土地之事實，揆諸上開說明
    ，自不得徒以原告丁○○等3 人單純沉默而未加異議，即逕
    認已發生同意之效果，且原告丁○○等3 人前未對被告戊○○起訴主張權利，或係因不知被告戊○○有無權占有之事實
    、或係基於訴訟成本之考量、或係基於鄰里相隱忍之情誼，
    無論如何，此對於無權占有系爭土地之被告戊○○而言，均
    難認有何應受保護之信賴可言，而原告丁○○等3 人提起本
    件訴訟，亦為其權利之正當行使，難認與誠信原則有違；從
    而，被告戊○○此部分所辯，亦無可採甚明。
  4.被告戊○○復辯稱：依民法第796 條前段規定：「土地所有
    人建築房屋逾越疆界者，鄰地所有人如知其越界而不即提出
    異議，不得請求移去或變更其建築物」，本件被告戊○○購
    買該房屋已20年，原告丁○○等3 人從無異議，自不得請求
    移去或變更等情。惟按民法第796 條所定鄰地所有人之忍受
    義務，係為土地所有人所建房屋之整體，有一部分逾越疆界
    ，若予拆除，勢將損及全部建築物之經濟價值而設，倘土地
    所有人所建房屋整體之外，越界加建房屋，則鄰地所有人請
    求拆除，原無礙於所建房屋之整體，即無該條規定之適用；
    又民法第796 條所謂越界建築，其建築物必為房屋，苟屬非
    房屋構成部分之牆垣、豬欄、狗舍或屋外之簡陋廚廁，尚不
    能謂有該條之適用，最高法院67年臺上字第800 號、59年臺
    上字第1799號分別著有判例可資參照。查本件原告丁○○等
    3 人請求被告戊○○拆除之上開雨遮、鐵皮圍籬、冷氣水塔
    等地上物，均係被告戊○○於購得門牌號碼臺北縣三重市○○街65之1 號房屋後，因經營眼鏡行始自行搭蓋者，此詳前
    述，顯見上開雨遮、鐵皮圍籬、冷氣水塔等，均屬被告戊○○於既有房屋整體之外所另行加建之地上物，而上開地上物
    核其性質，亦均非房屋之構成部分，揆諸前揭判例意旨，本
    件自無民法第796 條前段規定之適用；是被告戊○○上開所
    辯，顯無足採。至被告戊○○另辯稱：原告丁○○等3 人與
    建商合建時，即違法占用法定空地，致被告戊○○購買上開
    房屋後，無法使用其基地之法定空地，故被告戊○○所加蓋
    之雨遮，始會座落於系爭土地上等情；惟查，本件被告戊○○是否無權占用系爭土地，與原告丁○○等3 人有無違法占
    用其他土地之法定空地，兩者原屬二事，非謂倘原告丁○○
    等3 人確有占用其他土地法定空地之情，被告戊○○即得無
    權占有系爭土地，此實為至明之理；被告戊○○竟執以辯稱
    原告丁○○等3 人本件請求違返誠信及禁止權利濫用原則，
    不應准許云云，顯屬無據，此亦併予敘明。
  5.綜上所述，被告戊○○上開所辯，均無可採，其未經原告丁○○等3 人及其他共有人全體之同意，即擅自占有使用系爭
    土地，並於其上搭蓋上開雨遮、鐵皮圍籬、冷氣水塔等地上
    物，對於土地共有人之原告丁○○等3 人而言，自屬無權占
    有，原告丁○○等3 人自得對被告戊○○為本於所有權之請
    求。
  (二)按所有人對於無權占有或侵奪其所有物者，得請求返還之，
    對於妨害其所有權者，得請求除去之，民法第767 條前、中
    段定有明文；次按各共有人對於第三人，得就共有物之全部
    為本於所有權之請求，但回復共有物之請求，僅得為共有人
    全體之利益為之，同法第821 條亦有明文。本件被告戊○○
    無權占有系爭土地，並於其上搭蓋上開雨遮、鐵皮圍籬、冷
    氣水塔等地上物，自屬妨害原告丁○○等3 人就系爭土地所
    享有之共有權利；從而，原告丁○○等3 人依民法767 條前
    段、中段、同法第821 條之共有物妨害除去請求權、共有物
    返還請求權等規定，請求被告戊○○將上開雨遮、鐵皮圍籬
    、冷氣水塔等地上物拆除，並將該部分之系爭土地返還予原
    告丁○○等3 人及其他共有人全體，自屬有據，應予准許。
  (三)原告丁○○等3 人另主張：被告戊○○無權占有系爭土地，
    受有相當於租金之利益，並致原告丁○○等3 人受有損害，
    原告丁○○等3 人自得依不當得利之法律關係，請求被告戊○○返還所受相當於租金之不當得利等情；被告戊○○則辯
    稱：系爭土地既為既成道路而有公用地役關係存在，原告丁○○等3 人對於系爭土地已無使用收益之權，自無請求不當
    得利之可言，且原告丁○○等3 人不能使用收益系爭土地之
    「損害」，亦係因系爭土地有公用地役關係存在之故，與被
    告戊○○所受利益無關，自不構成不當得利等語。按「私有
    土地實際供公眾通行數十年之道路使用，公法上應認為已有
    公用地役關係存在，其所有權之行使應受限制，土地所有人
    不得違反供公眾通行之目的而為使用，而既成道路符合一定
    要件而成立公用地役關係者，其所有權人對土地既已無從自
    由使用收益，形成因公益而特別犧牲其財產上之利益‧‧‧
    ；惟既成道路之使用既係公法上之公用地役關係，其補償關
    係自屬公法上之權利義務，此公用地役關係存續時，於此公
    用目的範圍內，要無私法上不當得利之問題」（最高法院88
    年度臺上字第3479號判決意旨參照）。經查，本件原告丁○○等3 人共有之系爭土地，係供公眾通行而屬既成道路，有
    公用地役關係存在等事實，此為原告丁○○等3 人所自承，
    並經本院於94年12月30日現場勘驗屬實，有本院勘驗筆錄1
    份、勘驗現場照片6 幀等在卷可稽；系爭土地既有公用地役
    關係存在，揆諸前揭說明，原告丁○○等3 人對於系爭土地
    已無自由使用收益之權，縱被告戊○○無權占有使用系爭土
    地，然此對於原告丁○○等3 人而言，亦難認其使用收益權
    能因而受有損害，自與不當得利之構成要件不相合致，無成
    立不當得利之可言。從而，原告丁○○等3 人依不當得利之
    法律關係，請求被告戊○○給付原告丁○○等3 人每人各
    57,603元，及自起訴狀繕本送達翌日起至清償日止，按週年
    利率百分之五計算之利息，並自94年8 月起至返還系爭土地
    止，按月給付原告丁○○等3 人每人各960 元，自屬無據，
    不應准許。
四、原告甲○○○請求被告己○○○侵權行為損害賠償部分：
  (一)原告甲○○○主張：被告己○○○於94年5 月24日上午8 時
    44分許，前後3 次將原告甲○○○停放於「三民眼鏡行」路
    旁空位之腳踏車丟擲於馬路中，原告甲○○○乃囑託家人將
    系爭機車移置停放於該處，嗣被告己○○○出面阻止，雙方
    乃相隔系爭機車發生爭執，過程中站立於系爭機車旁之原告
    甲○○○因系爭機車翻倒而摔跌地面等事實，業據原告甲○○○提出與其所述相符之現場監視器錄影翻拍照片23幀為證
    ，且為被告己○○○所不爭執，自堪信為真實。
  (二)原告甲○○○復主張：原告甲○○○與被告己○○○相隔系
    爭機車發生爭執之過程中，係被告己○○○將系爭機車推倒
    ，致站立於系爭機車旁之原告甲○○○因而摔跌地面等語；
    被告己○○○則辯稱：當時係原告甲○○○囑其家人將系爭
    機車停放於該路旁空位，欲占用停車位，雙方始發生爭執，
    而原告甲○○○因系爭機車翻倒而摔跌地面時，被告己○○○之雙手已離開系爭機車，可能係原告甲○○○為占用車位
    獨自繼續搬動系爭機車後部，不慎失手致機車翻倒所造成，
    與被告己○○○無涉等情，並提出原告甲○○○跌倒當時錄
    影翻拍照片2 幀為憑。經查，觀諸原告甲○○○所提出之事
    發當日上午8 時50分46秒、51秒、52秒時之錄影翻拍照片3
    幀，被告己○○○與原告甲○○○相隔系爭機車發生爭執時
    ，被告己○○○係站立於系爭機車之左側，原告甲○○○則
    站立於系爭機車右側，且被告己○○○於8 時50分46秒時，
    確有以雙手搬動、拉扯系爭機車之動作，而原告甲○○○旋
    於50分51秒時，即因系爭機車右倒而摔跌地面；衡諸上開兩
    造爭執時所採取之動作，及系爭機車係以車頭重心靠左測之
    方式停放等情狀判斷，倘非立於系爭機車左側之被告己○○○將系爭機車往右側推動，系爭機車當無背反其原偏左側之
    重心部位而向右側翻倒之可能，且被告己○○○既能獨力將
    停放於該處之腳踏車連續3 次丟擲於馬路上，顯見其有相當
    之氣力，是系爭機車因受其推動而向右側傾倒，亦屬可想見
    之事；參合上情，堪認系爭機車之向右側翻倒，確係因被告
    己○○○之推動行為所造成。又被告己○○○雖以前詞置辯
    ，惟查，觀諸被告己○○○所提出之當日上午8 時50分50秒
    、51秒錄影翻拍照片2 幀，被告己○○○於50分50秒時，其
    雙手固狀似已離開系爭機車，然系爭機車於同時已有向右側
    傾倒之勢，並旋於50分51秒時完全倒地，兩相對照之結果，
    堪認該50分50秒時之照片，係被告己○○○推動系爭機車右
    倒、雙手甫離開車身時之瞬間，並非系爭機車在被告己○○○雙手未接觸車車身之情形下而自行右倒；況且，原告甲○○○於系爭機車已停妥於該處後，並無繼續搬動系爭機車之
    必要（系爭機車已取代原先停放之腳踏車），反係被告己○○○因不滿系爭機車停置該處，而欲將之搬移他處（一如其
    將原先停放之腳踏車丟擲於路中），是被告己○○○辯稱係
    原告甲○○○獨自搬動系爭機車不慎以致翻倒云云，顯無可
    採甚明。綜上所述，被告己○○○前揭所辯，均無足採；原
    告甲○○○主張系爭機車右倒致其摔跌地面，係因被告己○○○推動系爭機車所造成等語，堪信屬實。至原告甲○○○
    固主張被告己○○○係故意將系爭機車推倒傷害原告甲○○○等情，惟衡諸前述，被告己○○○係因不滿原告甲○○○
    將系爭機車停置該路旁空位，為將之搬移他處，始有推動系
    爭機車之舉，其推動系爭機車之目的，當係在挪移系爭機車
    ，並無以之傷害原告甲○○○之故意，僅其於推動系爭機車
    之過程中，本應注意勿使系爭機車於移動過程中因重心不穩
    而波及站立於機車右側之原告甲○○○，詎其竟疏未注意及
    之，致原告甲○○○因系爭機車右倒而摔跌地面，被告己○○○上開行為，自屬有過失，而非故意行為，此併予敘明。
  (三)原告甲○○○再主張：原告甲○○○因系爭機車翻倒致摔跌
    地面，受有第1 、3 腰椎及第12胸椎壓迫性骨折之傷害等語
    ，並提出臺北縣立醫院診斷證明書、臺大醫院診斷證明書各
    1 紙為證；被告己○○○則辯稱：依據醫學文獻之記載，壓
    迫性骨折之成因主要係老年骨質疏鬆所引起，且原告甲○○○於受傷後前往臺北縣立醫院就診時，僅診斷有第1 腰椎壓
    迫性骨折，惟嗣前往臺大醫院診斷時，卻多出第3 腰椎、第
    12胸椎壓迫性骨折，之後增加之傷害是否原告甲○○○自己
    之行為所造成，應由原告甲○○○證明其因果關係等情。經
    查，觀諸原告甲○○○所提出之上開臺北縣立醫院、臺大醫
    院診斷證明書所載，原告甲○○○於94年5 月24日前往臺北
    縣立醫院門診時，診斷有第1 腰椎壓迫性骨折，其嗣於同年
    5 月30日前往臺大醫院門診時，再診斷為第12胸椎、第1 、
    3 腰椎壓迫性骨折，核與原告甲○○○前開主張所受之傷勢
    相符，且原告甲○○○係23年12月1 日出生（見前揭診斷證
    明書所載），於本件事發當時已年屆70歲，其因系爭機車翻
    倒致摔跌地面，而受有胸椎、腰椎壓迫性骨折之傷害，依其
    年齡、受傷原因、所受傷勢等合併觀察，亦堪認屬相當；被
    告己○○○空言辯稱：壓迫性骨折之成因主要係年老骨質疏
    鬆所引起，非必為因本件摔倒所造成云云，顯屬避重就輕之
    詞，委無可採；再者，原告甲○○○於受傷後，原係先前往
    臺北縣立醫院就診，當時診斷為第1 腰椎壓迫性骨折，惟因
    原告甲○○○仍感不適，故於數日後另行前往臺大醫院進行
    更精密之檢查，始診斷出另有第12胸椎、第3 腰椎壓迫性骨
    折等情，此據原告甲○○○陳述明確，且原告甲○○○前往
    臺大醫院就診之日期，係於本件事發後相隔僅6 日之94年5
    月30日，其診斷之結果亦同為與跌倒相關之壓迫性骨折，參
    合上情，堪認原告甲○○○前往臺大醫院就診時所診斷出之
    傷勢，亦同屬其因系爭機車翻倒致摔跌地面所受之傷害無疑
    ；被告己○○○辯稱：原告甲○○○嗣前往臺大醫院診斷所
    增加之傷害，應由原告甲○○○證明其因果關係云云，亦無
    足採甚明。綜上所述，被告己○○○上開所辯，均無可採；
    原告甲○○○主張其因被告己○○○推倒系爭機車致摔跌地
    面，受有第1 、3 腰椎及第12胸椎壓迫性骨折之傷害等語，
    自堪信為真實。
  (四)按因故意或過失，不法侵害他人之權利者，負損害賠償責任
    ；不法侵害他人之身體或健康者，對於被害人因此增加生活
    上之需要時，應負損害賠償責任；不法侵害他人之身體、健
    康、名譽、自由、信用、隱私、貞操，或不法侵害其他人格
    法益而情節重大者，被害人雖非財產上之損害，亦得請求賠
    償相當之金額，民法第184 條第1 項前段、第193 條第1 項
    、第195 條第1 項前段分別定有明文。本件被告己○○○於
    上開時、地，因推動系爭機車不慎右倒，致站立於系爭機車
    右側之原告甲○○○因而摔跌地面，受有第1 、3 腰椎及第
    12胸椎壓迫性骨折之傷害，自屬因過失而侵害原告甲○○○
    之權利，原告甲○○○自得依上開法條規定，請求被告己○○○賠償其損害。茲就原告甲○○○請求之項目及金額，逐
    項審酌如下：
  1.醫療費用部分：原告甲○○○主張其因本件傷害，先後前往
    臺北縣立醫院、郵政醫院、臺大醫院接受治療，迄95年2 月
    23日止，共計支出醫療費用9,269 元，且其因本件傷害，須
    穿戴背架保護及矯正傷部，故須另行訂置背架，支出7,000
    元，合計其已支出之醫療費用為16,269元等語，並提出臺北
    縣立醫院醫療費用收據3 紙、郵政醫院繳費收據1 紙、臺大
    醫院醫療費用收據14紙、背架訂製單1 紙等為證；被告己○○○除辯稱：原告甲○○○所提出之臺北縣立醫院94年6 月
    2 日收據中所列證明書費80元，應不得列入醫療費用外，對
    於其餘醫療費用及背架訂製費用均無爭執。經查，醫院診斷
    證明書之費用，究其實質仍係診斷費之性質，且被害人須負
    擔診斷證明書之費用，實係因加害人之侵權行為所致，兩者
    間自有相當因果關係，若將該筆費用劃歸被害人自行負擔，
    非但有失公允，亦與損害賠償應填補被害人所受全部損害之
    原則相違，自應認該筆費用仍應由加害人負賠償之責；從而
    ，被告己○○○辯稱前開證明書費80元不在得請求賠償之列
    云云，自無足採；原告甲○○○主張其因被告己○○○本件
    侵權行為所受之醫療費用損害，其金額合計為16,269元等語
    ，自堪採信。
  2.增加生活上需要部分：
  (1)看護費用：原告甲○○○主張其因本件傷害，除須穿戴笨重
    之背架外，尚須他人照顧看護，故其生活起居均由家人輪流
    照顧，雖未僱請專業護士看護，然此項親情看護所支出之勞
    力，仍得評價為金錢，自得向被告己○○○請求賠償，茲以
    每日看護費用1,500 元、看護期間60日計算，被告己○○○
    應賠償原告甲○○○之看護費用損害為9 萬元等語；被告己○○○對於原告甲○○○所主張之每日看護費用1,500 元並
    無爭執，惟辯稱：原告甲○○○應證明其確有受專人看護60
    日之必要，且原告甲○○○於跌倒後不久即可自行行走，根
    本無看護之必要等情，並提出94年5 月24日上午9 時23分至
    25分之監視器錄影翻拍照片3 幀為憑。經查，本院前依原告
    甲○○○之聲請，向臺大醫院函詢關於原告甲○○○所受傷
    勢，有無聘請專人看護之必要，及其需專人看護之合理期間
    為若干等事項，該院函覆以：原告甲○○○於94年5 月30日
    至本院骨科門診求診，主訴為嚴重背痛，Ｘ光顯示多處胸腰
    椎壓迫性骨折及骨質疏鬆，無神經壓迫症狀，須有家屬或他
    人協助照顧生活其居為宜，期間約為3 至6 個月，但有時須
    更長時間等語，此有該院94年12月7 日校附醫骨字第094160
    0007號函文1 紙在卷可按，堪認原告甲○○○因本件所受之
    傷害，確需專人看護照顧，其看護期間至少為3 至6 個月，
    是原告甲○○○主張其應受看護期間60日，自屬有據，被告
    己○○○辯稱原告甲○○○並無看護之必要云云，顯無足採
    。至被告己○○○固提出94年5 月24日上午9 時23分至25分
    之監視器錄影翻拍照片3 幀，辯稱原告甲○○○於摔倒後不
    久即可自行行走等情，惟原告甲○○○既否認上開錄影翻拍
    照片中之人為原告甲○○○本人，被告己○○○就此復未能
    為任何之舉證，自難僅憑其片面所辯，遽信為真實，況縱認
    原告甲○○○於受傷後確有能短暫自行行走之情，然此亦無
    從逕認其必無看護之必要，其理甚明；從而，被告己○○○
    上開所辯，自無可採；又被告己○○○另聲請訊問證人張麗
    卿，欲證明原告甲○○○並無看護必要之事實，惟查，關於
    原告甲○○○本件所受傷害是否確有看護之必要乙節，業經
    臺大醫院本其臨床診斷所得及專業知識而為判斷，並函覆如
    前述，本院認此部分之事證已屬明確，無須另由非專業人士
    為證述之必要，爰不予調查，此亦併予敘明。次按因親屬受
    傷，而由親屬代為照顧被害人之起居，固係基於親情，但親
    屬看護所付出之勞力，並非不能評價為金錢，只因兩者身分
    關係密切而免除支付義務，此種親屬基於身分關係之恩惠，
    自不能加惠於加害人，故由親屬看護時，雖無現實看護費之
    支付，但應衡量及比照僱用職業護士看護情形，認被害人受
    有相當於看護費之損害，得向加害人請求賠償，始符民法第
    193 條第1 項所定「增加生活上需要」之意旨（最高法院89
    年度臺上字第1749號判決意旨參照）；從而，本件原告甲○○○主張其因被告己○○○本件侵權行為所增加生活上需要
    之看護費用，其金額為9 萬元（計算式；1,500 元x30 日=9
    萬元），此項金額仍得向被告己○○○請求賠償等語，亦屬
    可採。
  (2)計程車車資：原告甲○○○主張其因本件傷害，造成腰椎、
    胸椎壓迫性骨折，行動不便，其往返住家及醫院接受治療，
    均須以計程車代步，前後所支出之計程車車資，合計金額為
    3,960 元等語，並提出計程車收據32紙為憑；被告己○○○
    則辯稱：原告甲○○○所提出之計程車收據，均未記載起訖
    地點，不能逕認係其所受之損害等情。經查，本院前向臺大
    醫院函詢關於原告甲○○○所受傷勢，其自住家往返醫院就
    診有無搭乘計程車之必要，經該院函覆略以：為避免跌倒及
    方便性，原告甲○○○搭乘汽車或計程車往返醫院，有其必
    要等語（見前揭臺大醫院函文），顯見原告甲○○○於就醫
    期間，確有搭乘計程車往返住家及醫院之必要。又原告甲○○○之住家地址係位於臺北縣三重市，其自住家往返臺北縣
    立醫院（院址係位於臺北縣三重市）之單趟計程車車資，應
    以最低收費金額之70元為相當，而其自住家往返臺大醫院（
    院址係位於臺北市）之單趟計程車車資，應以130 元至140
    元間為相當，再觀諸原告甲○○○所提出之前開計程車收據
    32紙，其中車資為70元者計有6 紙，車資為130 元至140 元
    者計有26紙，以之對照原告甲○○○所提出之前揭臺北縣立
    醫院醫療費用收據3 紙、臺大醫院醫療費用收據14紙，原告
    甲○○○於就醫期間前後計前往臺北縣立醫院3 次、臺大醫
    院13次（醫療費用收據94年11月10日部分計2 紙），其往返
    所須之計程車車資核與其所提出之前開計程車收據32紙之金
    額、張數相符，堪認前開計程車收據所載之車資，確為原告
    甲○○○於就醫期間往返住家及醫院所支出者無疑。被告己○○○雖以：前開計程車收據並未記載起訖地點，不能認為
    係原告甲○○○所受之損害等情置辯，惟查，一般於搭乘計
    程車索取收據時，計程車駕駛人均僅將車資金額記載於制式
    之收據後直接交付乘客（甚者未填載金額即逕行交付），鮮
    有記載起訖地點者，且制式之收據上亦無填寫起訖地點之欄
    位，被告己○○○上開所辯，顯然昧於現實，亦屬強人之所
    難，自非可採。從而，原告甲○○○主張其因被告己○○○
    本件侵權行為所增加生活上需要之計程車車資，其金額為
    3,960 元等語，堪以信實。
  3.精神慰撫金部分：本件原告甲○○○因被告己○○○之過失
    行為，致受有第1 、3 腰椎及第12胸椎壓迫性骨折之傷害，
    須穿戴背架矯正及保護傷部，造成行動之不便，更需仰賴他
    人照顧看護，原告甲○○○遭受此等傷害，其肉體、精神上
    必感受相當之痛苦，自得依民法第195 條第1 項前段規定，
    請求被告己○○○賠償相當金額之非財產上損害（即慰撫金
    ）。查原告甲○○○為小學畢業，平日在家操持家務，而被
    告己○○○為小學肄業，亦未外出工作，此為兩造所自承；
    又原告甲○○○名下有房屋及土地4 筆等財產，而被告己○○○名下並無任何不動產，僅有數筆投資股票之財產，此亦
    有本院依職權調取之稅務電子閘門財產所得調件明細表2 份
    在卷可按。本院審酌：原告甲○○○因被告己○○○之過失
    行為所受之傷害非輕，且原告甲○○○已年逾七旬，對於本
    件受傷所感受之肉體、精神上痛苦，尤較一般青壯者為鉅，
    被告己○○○之過失程度，及前述兩造之教育程度、從事工
    作、名下現有財產，並斟酌兩造身份、社會地位、經濟情況
    等一切情狀，認被告己○○○因本件過失傷害行為所應賠償
    原告甲○○○之慰撫金，以15萬元為相當。
  (五)綜上所述，本件原告甲○○○依侵權行為之法律關係，請求
    被告己○○○給付260,229 元（計算式：醫療費用16,269元
    + 增加生活上之需要【9 萬元+ 3,960 元】+ 慰撫金15萬元
    = 260,229 元），及自起訴狀繕本送達翌日即94年9 月14日
    起至清償日止，按週年利率百分之五計算之利息，為有理由
    ，應予准許；原告甲○○○逾此部分之請求，即屬無據，應
    予駁回。
五、本件事證已臻明確，兩造其餘主張陳述及攻擊防禦方法，經
    審酌與判決結果不生影響，爰不一一論述，亦併予敘明。
六、本判決第1 項原告丁○○等3 人勝訴部分，原告丁○○等3
    人及被告戊○○分別陳明願供擔保請准宣告假執行或免為假
    執行，核無不合，爰分別酌定相當之擔保金額，予以准許（
    關於擔保金額之計算，係按系爭土地以公告現值計算之價額
    為基準）。再本判決第2 項所命被告己○○○給付之金額，
    未逾50萬元，應依民事訴訟法第389 條第1 項第5 款規定，
    就原告甲○○○勝訴部分依職權宣告假執行（原告甲○○○
    就此部分固陳明願供擔保請准宣告假執行，惟此僅係促使本
    院依職權為假執行之宣告，併予敘明）；又上開原告甲○○○勝訴部分，被告己○○○陳明願供擔保請准宣告免為假執
    行，核無不合，爰酌定相當之擔保金額予以准許。至原告丁○○等3 人、原告甲○○○敗訴部分，其所為供擔保請准宣
    告假執行之聲請亦失所附麗，應併予駁回。
七、據上論結，本件原告丁○○等3 人、原告甲○○○之訴均為
    一部有理由，一部無理由，依民事訴訟法第79條、第389 條
    第1 項第5 款、第390 條第2 項、第392 條第2 項，判決如
    主文。
中    華    民    國    95    年    7     月    28    日
                  民事第二庭  審判長法  官  梁宏哲
                                    法  官  徐福晉
                                    法  官  劉景宜
以上正本係照原本作成
如對本判決上訴，須於判決送達後20日內向本院提出上訴狀
中    華    民    國    95    年    8     月    2     日
                              書記官  陳淑芳


司法院資訊處製作；財團法人民間司法改革基金會備份。
